【裁判字號】    98,台上,1183
【裁判日期】    980702
【裁判案由】    請求所有權移轉登記
【裁判全文】
最高法院民事判決            九十八年度台上字第一一八三號
上  訴  人  戊 ○ ○
            己○○○
共      同
訴訟代理人  謝 宜 伶律師
被 上訴 人  甲 ○ ○
            乙 ○ ○
            丙 ○ ○
            丁 ○ ○
上列當事人間請求所有權移轉登記事件，上訴人對於中華民國九
十八年三月三日台灣高等法院第二審判決（九十六年度重上字第
三一四號），提起上訴，本院判決如下：
    主  文
上訴駁回。
第三審訴訟費用由上訴人負擔。
    理  由
本件被上訴人主張：伊與上訴人戊○○及訴外人翁添、翁寶釧為
兄弟姐妹關係，均係被繼承人翁祿壽之繼承人，上訴人己○○○
則為戊○○之配偶。緣兩造之祖父翁燦南與訴外人周宗善、周宗
發共有土地，於民國六十三年間與建商合建房屋，合建完成後分
予翁祿壽二十二間房地，如原判決附表一（下稱附表一）所示之
不動產（下稱系爭不動產）即係其一，而借名登記予上訴人名下
，非屬於上訴人之私有財產。翁祿壽業於八十一年三月六日死亡
，類推適用民法委任之規定，該借名登記關係已終止，系爭不動
產應為全體繼承人公同共有等情。爰依繼承及公同共有之法律關
係，求為命：(一)上訴人應將系爭不動產移轉登記為伊及上訴人戊
○○、繼承人翁添、翁寶釧公同共有。(二)上訴人應自系爭不動產
遷出，且將之返還予被上訴人及其他公同共有人之判決（未繫屬
本院者，不予贅列）。
上訴人則以：被繼承人翁祿壽生前管理及支配所有產業，對所有
繼承人及其配偶之印鑑、印鑑證明、權狀、存款簿及自用保險箱
鑰匙，均一手掌管，且生前已將財產分配由各別子（媳）、女所
有，登記何人名義即分歸何人所有，並無借名登記存在。另系爭
不動產中三六之一地號土地應有部分五分之一，係翁祿壽直接贈
與予戊○○，其餘應有部分五分之四及三六之一七地號土地則係
翁祿壽贈與價款，而以戊○○名義買受及向法院標得而登記予戊
○○名下，均屬戊○○私人財產等語，資為抗辯。
原審審理結果以：被上訴人主張其及上訴人戊○○、訴外人翁添
、翁寶釧為訴外人翁祿壽之繼承人。如附表一編號１、２所示之
不動產應有部分，其取得之資金係翁祿壽出資；附表一編號３至
７及如原判決附表二（下稱附表二）所示不動產係翁祿壽因合建
所分得之土地，其中附表一編號３至７翁祿壽將之分別登記於上
訴人戊○○、己○○○名下；附表二所示之不動產係分別登記予
子乙○○、戊○○、丙○○及媳翁林美玉名下，現已分別出售予
訴外人張純娟、何桂貞、謝榮通、蔡健雄、蔡志平、蔡吳稔、高
錦彬、高錦茂、邱良珍等人或贈與第三人之事實，為上訴人所不
爭執，復有土地及建物登記謄本、異動索引表、房地買賣契約在
卷可稽，並據證人何桂貞、蔡健雄、高錦彬、邱良珍證述甚明，
堪信為真實。查被繼承人翁祿壽生前為管理、支配其以子名義購
置之財產，一手掌管子媳之印鑑、印鑑證明、權狀、存款簿及自
用保險箱鑰匙，又翁祿壽出資購買之房地辦理所有權移轉登記，
悉由翁祿壽主導、自行決定分配房地之歸屬，子媳之銀行存款簿
亦由翁祿壽保管調度運用，子女不敢過問，且翁祿壽未曾有贈與
或生前分配財產予不動產登記名義人之明示或默示之意思表示。
已據上訴人自陳甚明，核與被上訴人甲○○於台灣士林地方法院
九十三年度重訴字第一○八號損害賠償事件中之陳述相符。參酌
上揭不動產買賣契約之出賣人雖均為登記名義人，然事實上決定
出賣及收取價金者係翁祿壽本人，足認系爭不動產之真正所有權
人為翁祿壽。反之系爭三六之一地號及三六之一七地號二筆土地
既非戊○○以自己所有之資金購得，而就翁祿壽有贈與應有部分
或買賣價金，此一有利於己之事實，戊○○始終未能舉證以實其
說，自難信系爭不動產係翁祿壽贈與戊○○而為其所有。又上開
不動產真正得使用、收益、處分等行使所有權之權能者，仍為翁
祿壽本人，登記名義人並未取得所有權，故上開不動產（含系爭
不動產在內）之登記名義人與翁祿壽間之關係應為借名登記之法
律關係，洵可認定。按借名契約著重在當事人間信任關係，性質
與委任契約同，應類推適用委任關係終止、消滅規定，而按委任
關係，因當事人一方死亡、破產或喪失行為能力而消滅。但契約
另有訂定，或因委任事務之性質，不能消滅者，不在此限，此觀
民法第五百五十條規定自明。翁祿壽業於八十一年三月六日死亡
，揆諸上揭說明，戊○○就系爭不動產與翁祿壽之借名登記關係
已消滅，系爭不動產即應屬翁祿壽之遺產。上訴人戊○○與被上
訴人及訴外人翁添、翁寶釧既為翁祿壽之全體繼承人，又未分割
遺產，系爭不動產由其全體繼承人公同共有。依民法第八百二十
八條規定，本件原應由全體公同共有人或得全體共有人之同意行
使權利。然如事實上無法得到全體公同共有人之同意行使時，苟
不准其餘擬行使權利之公同共有人行使，該權利將永無行使之可
能。解釋上應認除事實上不同意或無法取得其同意者外之其餘公
同共有人全體得行使該公同共有之權利，始符法理。繼承人翁添
、翁寶釧已陳明系爭不動產非被繼承人翁祿壽之遺產，且與被上
訴人間另有爭訟，而不同意與被上訴人共同行使本件訴訟權利，
則僅由被上訴人甲○○、乙○○、丙○○及丁○○為原告，提起
本件回復共有物之訴訟，依前揭說明，其當事人適格並無欠缺。
從而被上訴人以借名登記關係已消滅，依繼承及返還共有物之法
律關係，請求戊○○應將如附表一編號１、２所示之不動產移轉
登記予被上訴人及其他繼承人公同共有，暨自上開不動產遷出並
返還予被上訴人及其他公同共有人；己○○○應將如附表一編號
３、４、５、６、７所示之不動產移轉登記予被上訴人及其他繼
承人公同共有，暨自上開不動產遷出並返還予被上訴人及其他公
同共有人，為有理由，應予准許等詞，為其心證所由得。爰廢棄
第一審所為被上訴人敗訴之判決，改判如其聲明，經核於法並無
違背。末按訴訟標的對於數人必須合一確定而應共同起訴，如其
中一人或數人拒絕同為原告而無正當理由者，法院得依原告聲請
，以裁定命該未起訴之人於一定期間內追加為原告。逾期未追加
者，視為已一同起訴。民事訴訟法第五十六條之一第一項固定有
明文。此係為解決固有必要共同訴訟當事人適格之問題，乃明文
規定法院得依聲請裁定命無正當理由而拒絕共同起訴之人追加為
原告或擬制其為原告。然為兼顧被逕列為原告之人程序上之權利
，於同條第三項但書規定，賦予該原告陳明拒絕為原告之理由，
法院若認其陳明之理由正當者，得撤銷該逕列其為原告之原裁定
。按在分割遺產前，各繼承人對於遺產全部為公同共有，而公同
共有物之處分及其他之權利行使，應得公同共有人全體之同意。
故因行使公同共有之權利而起訴時，應全體共同起訴或得全體公
同共有人之同意。然如公同共有人早已明示反對其他公同共有人
對第三人起訴或陳明拒絕為原告之理由，法院亦認其理由正當，
此與事實上無法得全體共有人同意之情形無殊，為保護全體公同
共有人利益計，其餘公同共有人起訴請求第三人返還公同共有物
予全體公同共有人，尚難認其當事人適格有所欠缺。本件訴外人
翁添、翁寶釧於原審已陳明不同意與被上訴人共同行使本件訴訟
權利，則僅由被上訴人甲○○、乙○○、丙○○及丁○○為原告
，對上訴人提起本件回復共有物之訴訟，當事人適格並無欠缺。
至於被上訴人於原審辯論終結時將翁添、翁寶釧仍列為對造，乃
係誤載，本院尚無庸審究。上訴論旨，復執陳詞，指摘原判決不
當，聲明廢棄，非有理由。
據上論結，本件上訴為無理由。依民事訴訟法第四百八十一條、
第四百四十九條第一項、第七十八條，判決如主文。
中    華    民    國  九十八  年    七    月    二    日
                      最高法院民事第七庭
                          審判長法官  劉  福  聲
                                法官  鄭  玉  山
                                法官  黃  義  豐
                                法官  袁  靜  文
                                法官  林  大  洋
      本件正本證明與原本無異
                                      書  記  官
中    華    民    國  九十八  年    七    月   十四   日
                                                Ａ


司法院資訊處製作；財團法人民間司法改革基金會備份。
